臺北高等行政法院簡易判決　　　　　　　　　　　　　　九十三年度簡字第八二號
　　原　　　告　甲○○
　　被　　　告　財政部臺北市國稅局
　　代　表　人　張盛和（局長）
右當事人間因綜合所得稅事件，原告不服財政部中華民國九十二年二月二十一日台財
訴字第○九一○○六九六六九號訴願決定，提起行政訴訟。本院判決如左：
    主  文
原告之訴駁回。
訴訟費用由原告負擔。
    事  實
壹、事實概要：
  一、原告辦理民國（下同）八十八年度綜合所得稅結算申報時，短報以下四筆之薪
      資及利息所得（共計三三一、七五八元）：
    Ａ、原告取自黎明工專薪資所得新台幣（下同）五一、一０七元。
        【註】：原告當年度取自黎明工專薪資所得總額為一、三六三、七八八元，
                惟原告僅申報一、三一二、六八一元。
    Ｂ、原告取自清華大學薪資所得二○○、○○○元及四、○○○元。
    Ｃ、原告取自富邦銀行仁愛分公司利息所得七四、二五一元。
    Ｄ、原告受扶養親屬范燕婷取自台北市私立文城文理補習班薪資所得二、四○○
        元。
  二、被告機關在查核階段查得上情，因此將上開漏報金額併入原告當年度綜合所得
      總額中，核定綜合所得總額為一、九一四、八九○元，淨額為一、二六六、四
      八七元，除補稅外，另按漏稅額四七、八八○元處以０．二倍之罰鍰九、五○
      ○元（計至百元為止）。
  三、原告不服上開核定，主張：「未收到及遺失扣免繳憑單，並非故意漏報，且漏
      報利息所得七四、二五一元應可於儲蓄投資特別扣除額減除」等情，而申請復
      查。
  四、但復查結果未獲變更，原告提起訴願亦遭駁回，因此提起本件行政訴訟。
貳、兩造聲明：
  一、原告聲明：
      求為判決撤銷原處分（復查決定）及訴願決定。
  二、被告聲明：
      求為判決駁回原告之訴。
參、兩造之爭點：
  一、原告主張之理由：
    Ａ、原告八十八年度綜合所得稅，因無心漏報或錯報之結果，據被告之說法，比
        電腦表列之金額少列三十多萬元。於九十年初被告來函時，已依其所列金額
        為準，補繳近五萬元左右稅款，不料九十一年初，再次來函，要求再補稅五
        萬元左右，並加罰鍰九、五００元。經爭取後，被告承認補稅為其機關承辦
        公務員之錯誤，但罰鍰九、五００元則不放過原告。經力爭後，仍執意要原
        告交罰鍰九、五００元。原告無重大過失，僅有一筆黎明工專薪資，將給付
        總額與給付淨額弄錯，就要用類似「查獲不法」之字眼論罪開罰，原告不服
        ，聲請法院公鑑。
    Ｂ、人非聖賢，原告會申報錯誤，被告亦會有錯，雙方根據事實進行修正乃正常
        做法。原告有案可查的九十年、九十一年，甚至九十二年都會有捐款一萬元
        以上給公家機關，九二一地震也捐了三萬元左右，其金額皆大於九、五００
        元，被告不該如此做法，破壞人民與政府之感情。
  二、被告主張之理由：
    Ａ、按「納稅義務人應於每年二月二十日至三月底止，填具結算申報書，向該管
        稽徵機關，申報其上一年度內構成綜合所得總額或營利事業收入總額之項目
        及數額，以及有關減免、扣除之事實，並應依其全年應納稅額減除暫繳稅額
        、尚未抵繳之扣繳稅額及可扣抵稅額，計算其應納之結算稅額，於申報前自
        行繳納。．．．」、「納稅義務人已依本法規定辦理結算申報，但對依本法
        規定應申報課稅之所得額有漏報或短報情事者，處以所漏稅額兩倍以下之罰
        鍰。」為行為時所得稅法第七十一條第一項及第一百十條第一項所明定。又
        「短漏報所得屬已填報扣免繳憑單及緩課股票轉讓所得申報憑單之所得，且
        無第三項情形者，處所漏稅額○‧二倍。」為財政部八十三年二月八日台財
        稅第八三一五八○四八八號函所明釋。復按「．．．但應受行政罰之行為，
        僅須違反禁止規定或作為義務，而不以發生損害或危險為其要件者，推定為
        有過失，於行為人不能舉證證明自己無過失時，即應受處罰。．．．」司法
        院大法官會議釋字第二七五號解釋可資參照。
    Ｂ、本件原告於辦理八十八年度綜合所得稅結算申報時，漏報其原告及其扶養親
        屬之薪資及利息所得三三一、七五八元，經被告核定所得總額計一、九一四
        、八九○元，淨額為一、二六六、四八七元，除補稅外，另按漏稅額四七、
        八八○元處以罰鍰九、五○○元【47, 880×0.2=9,576，計至百元止】。
    Ｃ、原告主張未收到及遺失扣免繳憑單，並非故意漏報，且漏報利息所得七四、
        二五一元應可於儲蓄投資特別扣除額減除，請免予處罰等情。
    Ｄ、經被告機關查得資料如下：
      １、原告當年度漏報其原告及其扶養親屬之薪資及利息所得三三一、七五八元
          ，有相關扣免繳憑單影本附卷可稽。補徵本稅部分經原告繳納在案，亦為
          原告所不爭，合先陳明。
      ２、本案原告當年度既有系爭所得，即應依所得稅法第七十一條規定辦理申報
          ，其中原告取自私立黎明工業專科學校薪資所得係以所得淨額申報，同時
          又以該項薪資所得扣繳稅款辦理抵繳，即與前揭規定不符。
      ３、又原告所訴漏報利息所得七四、二五一元應可於儲蓄投資特別扣除額減除
          乙節，查被告於計算綜合所得淨額中已予減除。
      ４、至原告主張未收到及遺失扣免繳憑單乙節，查扣免繳憑單為抵稅之依據，
          非申報所得之唯一憑據，並非待收到扣免繳憑單始負申報責任，又原告亦
          可向原扣繳單位查詢或申請補發，尚不能以未收到或遺失扣繳憑單而免其
          申報義務，是原告既有所得而未依規定申報，縱非故意，仍難卸免其過失
          漏報之責任，依前揭函釋意旨，自仍應受罰。
    Ｅ、綜上所述，原告主張，核不足採，被告依前揭稅法及函釋規定處以罰鍰，尚
        無違誤。
    理  由
壹、程序方面：
  一、本案作為原告行政爭訟標的之罰鍰金額為九、五○○元，未超過二十萬元。而
      司法院曾於九十二年九月十七日以（九二）院台廳行一字第二三六八一號令，
      依行政訴訟法第二百二十九條第二項之規定，將行政訴訟法第二百二十九條第
      一項之簡易案件金額（價額）自三萬元，提高為二十萬元。故本案應認合於行
      政訴訟法第二百二十九條第一項第一款「關於稅捐課徵事件涉訟，所核課之稅
      額在新臺幣二十萬元以下（原為三萬元，現提高為二十萬元）而涉者」，應依
      簡易訴訟程序進行之。
  二、而簡易訴訟程序是否應經言詞辯論，依行政訴訟法第二百三十三條第一項之規
      定，賦予法院決定之權限，如果案件之事證明確，法院自得不經言詞辯論而為
      裁判，以節勞費。本案之事實其實非常簡單，即「原告申報綜合所得稅後，經
      被告機關查獲原告另有所得，且不在申報範圍內。而以原告『短報』所得造成
      所得稅捐逃漏之結果，對原告課以所得稅法第一百十條第一項之規定，課以漏
      稅額四七、八八○元○．二倍之罰鍰即九、五○○元（計至百元止）。而原告
      則爭執稱上開客觀上短（漏）報之結果，導因於原告未收到及遺失扣免繳憑單
      ，主觀上不知道自己有此等所得，這樣的主觀狀況下，依良心及常情，只應補
      稅，而不應加以處罰」。並無任何須進一步調查事實之必要，故本院認無進行
      言詞辯論之必要，爰逕依卷證資料予以判決。
貳、實體方面：
  一、本案兩造爭執之要點：
    Ａ、本案原告辦理八十八年度綜合所得稅結算申報時，漏報以下四筆薪資及利息
        所得，共計三三一、七五八元：
      １、原告取自黎明工專之薪資所得五一、一０七元。
      ２、原告取自清華大學之薪資所得二○○、○○○元及四、○○○元。
      ３、原告取自富邦銀行仁愛分公司利息所得七四、二五一元。
      ４、原告受扶養親屬范燕婷取自台北市私立文城文理補習班之薪資所得二、四
          ○○元。
    Ｂ、而原告漏報上開所得，客觀上對應納稅額之影響為短漏四七、八八○元稅額
        。被告機關因此按原告漏稅額處以○．二倍之罰鍰九、五○○元（計至百元
        為止）。
    Ｃ、原告則主張：「未收到及遺失扣免繳憑單，並非故意漏報，且漏報利息所得
        七四、二五一元應可於儲蓄投資特別扣除額減除，請免予處罰」等情。
    Ｄ、是以，本案之爭點整理如下：
      １、有關所得稅法第一百十條第一項漏稅罰之成立，其主觀構成要件是否以「
          故意」必要，還是兼及「過失」。
      ２、本案原告對系爭短（漏）報之所得，其主觀心態上，是否符合所得稅法第
          一百十條第一項漏稅罰之主觀構成要件。
  二、本院之判斷：
    Ａ、本案所涉相關法制之說明：
      １、按所得稅法第七十一條第一項前段之規定內容為：「納稅義務人應於每年
          五月一日起至五月三十一日止，填具結算申報書，向該管稽徵機關，申報
          其上一年度內構成綜合所得總額或營利事業收入總額之項目及數額，以及
          有關減免、扣除之事實，並應依其全年應納稅額減除暫繳稅額、尚未抵繳
          之扣繳稅額及可扣抵稅額，計算其應納之結算稅額，於申報前自行繳納。
          ．．．」。
      ２、而由上開規定足知，現行所得稅法制是採「自動報繳制」，只要法定清償
          期屆至，不須另有核課行政處分之作成，人民即有依法自動計算其應納稅
          額，並申報及繳納之義務產生。
      ３、但須特別注意者，上開「申報」與「繳納」之義務雖然均規定於所得稅法
          第七十一條第一項前段，但是這二項義務還是可以分開看待。
        ａ、違反申報義務者固然構成違章，而得依法律規定之具體構成要件，視違
            章情節及結果分別課予「漏稅（結果）行政罰」（例如所得稅法第一百
            十條之漏稅罰）或「行為行政罰」（例如所得稅法第一百零八條之滯報
            金或怠報金）。
        ｂ、但違反繳納義務者，則只構成稅捐債務之給付遲延，並不構成「稅捐之
            逃漏」（因為其間納稅義務人並無掩飾其應稅之課稅事實），因此最多
            只可以課以「滯納金」而已（「滯納金」性質上也不過是一種因給付遲
            延所生之法定遲延債務）。而且納稅義務人甚至可以依稅捐稽徵法第二
            十六條之規定（即「納稅義務人因天災、事變或遭受重大財產損失，不
            能於法定期間內繳清稅捐者，得於規定納稅期間內，向稅捐稽徵機關申
            請延期或分期繳納，其延期或分期繳納之期間，不得逾三年」）申報延
            期繳納，此時即可免除加徵「滯納金」之不利益。
      ４、而探究國家之所以會在所得稅法制上採取自動報繳制度，乃是基於以下之
          考慮：
        ａ、所得稅制為現行國家收入來源之大宗，且稅捐行政又屬大量行政，以稽
            徵機關有限人力無法負荷主動去調查納稅義務人稅負能力之任務。
        ｂ、因此在法制上設計為納稅義務人有主動申報繳納之義務，稽徵機關則保
            有事後之調查及核課權限。
        ｃ、因此所得稅法制上納稅義務人客觀上有將課稅年度之所得全額據實申報
            之義務，若未踐行此項義務，客觀上即呈現出「作為（申報）義務未被
            遵守」之客觀違法狀況。
      ５、至於上開狀況應否加以處罰，則應回到所得稅法第一百十條第一項所定「
          漏稅罰」構成要件之檢討與相關例外免罰規定適用之可能性，茲說明如下
          ：
        ａ、有關所得稅法第一百十條第一項漏稅罰之成立，在客觀要件上，乃是以
            下二項構成要件要素被滿足為必要，即：
            (1)納稅義務人已「依法自行辦理結算申報」在前。
            (2)但稽徵機關在查核時發現「有依所得稅法規定應課稅之所得額存在，
              但納稅義務人卻短漏報」。
        ｂ、該條之主觀構成要件是否以「故意」必要，還是兼及「過失」，此點在
            在學理上固然尚有爭議，但現行司法實務一向認為所得稅法第一百十條
            第一項之規定罰及過失行為。而故意過失之認定則應回到司法院釋字第
            二七五號解釋意旨定之。
            【註】：在此要特別言明，所得稅法第一百十條第一項屬「漏稅（結果
                    ）罰」，依釋字第二七五號解釋意旨，並無推定過失原則之適
                    用，仍應由被告機關舉證證明原告有過失，此點被告機關似有
                    誤解。
    Ｂ、在上開法理基礎下，本案原告之漏稅結果違章責任無從解免，茲說明如下：
      １、原告第一錯誤的觀點在於，未考慮到稅捐行政具有大量行政之特質與所得
          稅法制之基本設計，認為被告機關應主動搜集並發給人民課稅憑證資料，
          現行所得稅捐法制並無這樣的設計。
      ２、是以本案有關行政罰之課予，其真正有意義的爭點在於「原告對上開客觀
          違規狀況主觀上有無過失」，而基於以下之理由，本院認為原告對上開短
          （漏）報結果，尚有過失，茲說明如下：
        ａ、依司法院釋字第二七五號解釋意旨所示：「人民違反法律上之義務而應
            受行政罰之行為，法律無特別規定時，雖不以出於故意為必要，仍須以
            過失為其責任條件。但應受行政罰之行為，僅須違反禁止規定或作為義
            務，而不以發生損害或危險為其要件者，推定為有過失，於行為人不能
            舉證證明自己無過失時，即應受處罰。．．．」。
        ｂ、本案之罰鍰，其法規範依據為行為時所得稅法第一百十條第一項，由該
            條項規定內容觀之，顯然是以發生漏稅結果為必要，應屬「結果違章」
            ，因此並無上開解釋意旨後段「推定過失」原則之適用，被告機關必須
            證明原告對「漏報所得總額」之違章不作為主觀上有過失，方能對之加
            以處罰。
        ｃ、而所謂之「過失」，乃是對於客觀違章結果，在主觀上負有預見及防止
            之注意義務，在當時時空背景下，亦有踐履上開預見及防止上開客觀違
            章結果發生之注意能力，卻因為疏忽，未履行上開注意義務，導致客觀
            違章結果之發生。
        ｄ、而三三一、七五八元之薪資及利息所得，並非如同三、五千元之小額收
            入，金額不低，則在日常經驗法則上，會於申報時遺忘之蓋然性甚低，
            如果真有其事，亦屬「應注意並能注意而不注意」之過失，應負擔過失
            責任。
        ｅ、扣繳義務人寄發之扣繳憑單固然有提示納稅義務人知悉某筆所得存在之
            功能，但並非一切所得均須就源扣繳，因此沒有扣繳憑單之所有亦所在
            多有，仍應由納稅義務人據實申報，不能以沒有扣繳憑單，即謂無申報
            義務。而一旦客觀有申報義務，主觀上即有踐履此項申報義務所對應之
            紀錄義務（而「能否注意」僅在討論「於行為人所處之特定時空背景下
            ，有無無從期待行為人踐履客觀注意義務情事，這樣特殊情事之存在亦
            應由納稅義務人主張並證明）。因此亦難憑原告上開「沒有收到扣繳憑
            單」之抗辯，據為認定原告沒有踐行上開「主動查知個人當年度薪資所
            得」之注意能力之法理基礎。
        ｆ、至於將扣繳憑單上扣除暫扣稅款所剩之給付淨額當成領得之課稅所得額
            ，亦顯然違反日常經驗法則，縱無故意，亦難謂為無過失，同為處罰。
        ｇ、綜合以上各節客觀情事而為法律之評價，原告對上開違章漏稅結果，縱
            無故意，亦難謂無過失。
    Ｃ、從而被告機關依所得稅法第一百十條第一項之規定，按原告所漏稅額四七、
        八八○元課處○．二倍之罰鍰，計九、五○○元（計至百元為止），即無違
        誤可言。
參、綜上所述，本件原處分於法有據，訴願決定予以維持亦無違誤，原告訴請撤銷為
    無理由，應予駁回。
據上論結，原告之訴為無理由，爰依行政訴訟法第二百三十六條、第九十八條第三項
前段，判決如主文。
中　　　華　　　民　　　國　　九十三　　年　　　七　　　月　　二十八　　日
                                  臺北高等行政法院  第  五  庭
                                                    法  官  帥嘉寶
右為正本係照原本作成。
本件以訴訟事件所涉及之法律見解具有原則性者為限，始得於本判決送達後二十日內
向本院提出上訴狀並表明上訴理由，如已於本判決宣示後送達前提起上訴者，應於判
決送達後二十日內補具上訴理由（均按他造人數附繕本），且經最高行政法院許可後
方得上訴。
中　　　華　　　民　　　國　　九十三　　年　　　七　　　月　　二十八　　日
            　　　　　　　　　　　　　　    　      書記官  蘇亞珍
